臺灣士林地方法院民事裁定
110年度家聲抗字第1號
抗  告  人  張王明香

代  理  人  田振慶律師
            邱瑞元律師
相  對  人  張永豐  
代  理  人  蔡吉記律師
            吳姿璉律師
上列當事人間聲請宣告夫妻分別財產制事件，抗告人對本院司法
事務官於民國109 年11月27日所為109 年度司家婚聲字第3 號民
事裁定提起抗告，本院管轄第二審之合議庭裁定如下：
    主  文
抗告駁回。
抗告程序費用由抗告人負擔。
    理  由
一、相對人於原審之聲請意旨略以：兩造於民國68年1 月17日結
    婚，育有1 子1 女，原同住於臺北市○○區○○路○段00巷00弄0
    0號，嗣因兩造迭生齟齬，關係日益惡化，幾乎天天爭吵不
    休，抗告人經常怒斥相對人，要求相對人搬出去，更悄悄將
    相對人高達新臺幣（下同）百億元之不動產移轉予抗告人及
    兒子，相對人遂於102 年間搬離兩造共同住所迄今，且兩造
    分居期間因諸多民刑事案件涉訟，抗告人復擅自出售臺北市
    ○○區○○段0000 000000地號土地予良茂建設股份有限公司，
    以出售第三人方式強佔相對人財產，致使相對人難以追償，
    足證兩造歧見甚深、互不讓步，已不再具有繼續共同生活之
    基礎，爰依法聲請宣告兩造夫妻財產制改為分別財產制等語
    。
二、原審審理後認兩造有長期分居之事實，且另有多起訴訟纏訟
    至今，婚姻已發生破綻而無法回復，相對人聲請宣告改用分
    別財產制，為有理由，故裁定如原裁定主文所示。
三、抗告意旨略以：
　　㈠民法第1010條第2 項後段「夫妻難於維持共同生活，不同
      居已達6 個月以上時」之事由，宣告改用夫妻分別財產制
      ，參酌立法意旨，應僅限於夫妻約定共同財產制始有適用
      ，於夫妻法定財產制應無適用餘地。兩造於結婚時，未約
      定夫妻財產制，應適用夫妻法定財產制，依現行之夫妻法
      定財產制，參酌民法第1017條、1018條規定，兩造已各保
      有其財產所有權，得各自管理、使用、收益及處分其財產
      ，實無再以民法第1010條第2項後段規定之事由，聲請宣
      告改用分別財產制之實益，原裁定顯係錯誤適用法律。
　　㈡原審認定兩造間有「夫妻難於維持共同生活，不同居已達6
       個月以上時」之事由，顯屬臆測率斷，應不可採，蓋參
      證人張家銘於原審到庭證詞，可知相對人或因工作關係而
      未經常返家，但顯非因夫妻感情破裂而離家，且相對人逢
      年過節均會返回內湖環山路住所，顯見相對人自始至終均
      認環山路房屋為其住所。又原審認定兩造婚姻因相對人外
      遇而生破綻，但此純屬臆測，抗告人念及兩造數十年來感
      情已選擇放下，相對人前更至醫院探望住院之抗告人，可
      見夫妻感情仍在，原審輕率認定兩造婚姻發生破綻，達難
      以共同生活之程度，並不可採等語，爰提起抗告，並聲明
      ：⒈原裁定廢棄。⒉相對人於原審之聲請駁回。⒊聲請費用
      及抗告費用由相對人負擔。
四、相對人答辯略以：
　　㈠抗告人就宣告夫妻分別財產制部分曲解法令之辯解，業經
      兩造於原審為充分之攻擊防禦，其自行增設民法第1010條
      第2 項所無之限制，不足採信。
　　㈡相對人自102年與抗告人分居後，在臺期間僅逢年過節為祭
      拜祖先，方會返回內湖環山路房屋，其餘時間均未住於內
      湖環山路房屋，證人張家銘所述顯與事實不符，又相對人
      雖前往醫院探視抗告人，亦僅係基於人情義理。於相對人
      提起本件宣告改用分別財產制事件後，抗告人即持續脫產
      ，兩造間爭訟不斷之情事，已足認本件符合難以維持共同
      生活之要件等語，並聲明：⒈抗告駁回。⒉抗告費用由抗告
      人負擔。
五、按夫妻得於結婚前或結婚後，以契約就本法所訂之約定財產
    制中，選擇其一，為其夫妻財產制；夫妻未以契約訂立夫妻
    財產制者，除本法另有規定外，以法定財產制，為其夫妻財
    產制；又夫妻難於維持共同生活，不同居已達6 個月以上時
    ，法院因夫妻一方之請求，得宣告改用分別財產制，民法第
    1004條、第1005條、第1010條第2 項分別定有明文。又民法
    第1010條第1 項各款規定固係因可歸責於夫妻之一方時，他
    方得請求法院宣告改用分別財產制之事由，惟第2 項係考量
    夫妻感情破裂，不能繼續維持家庭共同生活，且事實上不同
    居已達六個月以上時，如原採法定財產制或分別財產制以外
    之約定財產制者，茲彼此既不能相互信賴，自應准其改用分
    別財產制，俾夫妻各得保有其財產所有權、管理權及使用收
    益權，減少不必要之困擾而設，且明定夫妻雙方均得為請求
    ，可見縱其事由應由夫妻之一方負責，應負責之一方亦非不
    得為該項請求（最高法院101 年度台上字第613 號判決意旨
    參照）。經查：
    ㈠相對人主張兩造於68年1 月17日結婚，現婚姻關係存續中
      ，婚後未以契約訂立夫妻財產制，依民法第1005條之規定
      應以法定財產制為其夫妻財產制等情，業據相對人提出戶
      籍謄本為證（見原審卷一第25頁），並有抗告人之全戶戶
      籍資料存卷可參（見原審卷一第173頁至第174頁），復為
      兩造所不否認，堪以採信。
    ㈡抗告人雖主張民法第1010條第2 項就改用分別財產制之請
      求，應限於夫妻約定共同財產制始有適用，而兩造依現行
      之夫妻法定財產制，已各保有其財產所有權，相對人聲請
      宣告夫妻分別財產制顯無實益云云。然74年6 月3 日修正
      民法第1010條對於法院因夫妻一方之請求，得宣告改用分
      別財產制之規定，其中增訂第5 款：「夫妻難於維持其共
      同生活，不同居已達6 個月以上時。」，其立法意旨係認
      如夫妻感情破裂，不能繼續維持家庭共同生活，且事實上
      不同居已達6 個月以上時，如原採法定財產制或分別財產
      制以外之約定財產制者，彼此既不能相互信賴，自應准其
      改用分別財產制，俾夫妻各得保有其財產所有權、管理權
      及使用收益權，減少不必要之困擾。嗣於91年6 月26日修
      正時，將該規定改列為第2 項，並作文字修正，而規定：
      「夫妻難於維持共同生活，不同居已達6 個月以上時，前
      項規定於夫妻均適用之。」，可見該項規定，以夫妻事實
      上難於維持共同生活，不同居已達6 個月以上為要件，條
      文及立法理由並未載明僅有採共同財產制之夫妻，始可聲
      請改用分別財產制，則抗告人將該條項限縮解釋夫妻約定
      共同財產制始有適用，於夫妻法定財產制應無適用，抗告
      人前開解釋已侵害法條文義，任意加諸法條所無之限制，
      自屬無據。
　　㈢依民法第1030條之1 第1項規定，法定財產制關係消滅時，
      夫或妻現存之婚後財產，扣除婚姻關係存續所負債務後，
      如有剩餘，其雙方剩餘財產之差額，應平均分配。是相對
      人聲請改用夫妻分別財產制後，使法定財產制關係消滅，
      剩餘財產較少之一方，始取得對他造剩餘財產分配之請求
      權，亦即兩造於計算各自之婚後財產後，可自行決定是否
      對他造行使剩餘財產分配請求權，對兩造而言，均有法律
      上之依據及獲得對造剩餘財產之可能，是抗告人主張本件
      無宣告改用分別財產制之實益，容有誤會。
    ㈣抗告人復主張兩造未分居，相對人逢年過節均會返回內湖
      環山路住所，足見相對人認定內湖環山路房屋為其住所云
      云，惟為相對人堅詞否認，辯稱其自105年10月5日將戶籍
      遷至桃園八德後，大部分時間伊在大陸，回臺時，伊跟訴
      外人吳小姐同住內湖。伊於109年2月8日入境後，未再出
      境，自109年6月25日起，只有拜拜時回去環山路房屋，過
      年、重陽節、清明節、端午節回去，一年回去環山路房屋
      4次，回去拜拜及跟孫子玩等語（見本院卷第173頁至第17
      5頁、第193頁），並提出其使用手機自108 年10月至109 
      年10月之GOOGLE定位時間軸為證（見原審卷二第13頁至第
      390 頁）。經查，相對人自109年2月8日入境後，未再出
      境，有相對人之入出境資訊連結作業存卷可考（見本院卷
      第181頁），而前開行蹤軌跡，亦經本院隨機抽取109年8
      月4日、109年7月3日、109年9月22日、109年10月2日、10
      9年10月17日等日之GOOGLE軌跡圖，與相對人提出之筆電
      內相同日期之GOOGLE軌跡圖比對，二者相符等情，有本院
      勘驗筆錄在卷可憑（見本院卷第195頁）。前開行蹤軌跡
      ，再與相對人於108年10月至109年2月間之入出境資料核
      對（見原審卷一第175頁），如108年10月22日、108年11
      月13日入境，同日行蹤軌跡亦顯示自香港飛回桃園國際機
      場（見原審卷二第24頁）及自大阪飛回桃園國際機場（見
      原審卷二第44頁），益證前開期間之GOOGLE定位時間軸堪
      以採信，足認相對人於109 年度確僅於農曆過年期間、清
      明節及端午節返回內湖環山路房屋，其返回內湖環山路房
      屋之時間甚為短暫、零散，實無從認定其對內湖環山路房
      屋仍有久住之意思與事實，從而，兩造至少自108 年10月
      起即分居兩地，迄今已無共同生活狀態，堪以認定，兩造
      未同居已達6 個月以上，確為事實。
   ㈤抗告意旨另稱相對人曾於抗告人住院時前往探視，可見夫妻
     感情仍在，兩造並無感情破裂不能維持家庭共同生活之情
     形云云。相對人則辯稱因友人告知，基於人情義理方前往
     醫院探視抗告人，抗告人見到相對人之反應，並無感到窩
     心、開心之表現等語（見本院卷第60頁）。經查抗告人所
     稱其住院時，相對人前往探視，此乃107年間所發生之事（
     見原審卷一第290頁），於該事件後，並無任何一方以此打
     破兩造分居之僵局而回復共同生活，即兩造之分居狀態，
     並未因該事件而有所改變。再參以兩造均不否認自105 年
     起，即因妨害婚姻、偽造文書、塗銷不動產所有權移轉登
     記、交付簿冊、返還股票等民刑事案件纏訟，迄今仍有塗
     銷不動產所有權移轉登記、侵權行為損害賠償、刑事偵查
     案件仍繫屬在數法院等情（見本院卷第177頁），並有兩造
     間民刑事案件一覽表、兩造之臺灣高等法院被告前案紀錄
     表、前開事件民事判決等件附卷可稽（見原審卷一第21頁
     、本院卷第105頁至第108頁、第109頁至第147頁），足認
     前開財產糾紛已動搖兩造婚姻互信、互諒之基礎，且導致
     兩造夫妻關係疏離，達於難以維持共同生活之程度。兩造
     既因感情破裂而長期分居，夫妻間已無相互依存共同經營
     家庭，則相對人請求宣告兩造改用分別財產制，使夫妻間
     財產獨立，義務各自承擔，亦有助分居之兩造儘早確定各
     自財產，進而確保雙邊財產之所有權、管理權及使用收益
     權，避免兩造間紛爭擴大，當符立法意旨。
    ㈥綜上，相對人依民法第1010條第2 項規定，請求宣告兩造
      間夫妻財產制改為分別財產制，於法有據。原裁定宣告兩
      造間夫妻財產制改用分別財產制，並無違誤。抗告人仍執
      前詞指摘原裁定不當，求為廢棄原裁定，為無理由，應予
      駁回。
六、據上論結，本件抗告為無理由，爰裁定如主文。
中　　華　　民　　國　　111 　年　　5 　　月　　31　　日
                  家事庭審判長法  官  陳文通
                              法  官  林妙蓁
　　　　　　　　　　　　　　　法  官  高雅敏
以上正本係照原本作成。
本裁定除以適用法規顯有錯誤為理由外，不得再抗告。如提起再
抗告，應於收受送達後10日內委任律師為代理人向本院提出再抗
告狀。
中　　華　　民　　國　　111 　年　　5 　　月　　31　　日
                              書記官  王慧萍